【裁判字號】    96,易,4021
【裁判日期】    970110
【裁判案由】    重利
【裁判全文】
臺灣臺中地方法院刑事判決              96年度易字第4021號
公  訴  人  臺灣臺中地方法院檢察署檢察官
被      告  丙○○
                      1
            乙○○
            甲○○
前列三人共同
選任辯護人  陳聰能律師
上列被告因重利案件，經檢察官提起公訴（96年度偵字第3767號）
，本院判決如下：
    主    文
丙○○、乙○○、甲○○均無罪。
    理    由
一、公訴意旨略以：被告丙○○與乙○○於民國94年4月間，基
    於重利之犯意聯絡，一人各出資一半，頂下位於臺中市○區
    ○○路2之66號之天鼎當鋪，登記被告丙○○為負責人，被
    告乙○○負責則實際營運，從事向不特定人放款收取利息之
    業務；嗣於95年7月間，被告乙○○之弟即被告甲○○亦加
    入天鼎當鋪，與被告丙○○及乙○○共同基於重利之犯意聯
    絡，協助乙○○從事放款收取利息之業務。
  (一)於95年6月5日，被告乙○○趁被害人林立富須繳交房屋貸款
    ，而本身信用不佳無處借款之輕率急迫之際，在天鼎當鋪，
    以被害人林立富所有之車牌號碼211-MV號營業用自小客車之
    行車執照，與被害人林立富簽發面額新臺幣（下同）本票
    30,000元1張、讓渡書1張及預備鑰匙1支作為質押，貸予被
    害人林立富30,000元，惟並未實際留車，且預扣徵信費500
    元，被害人林立富實得29,500元，每7天1期須還款3,600元
    ，分10期償還，被害人林立富共償還36,000元，被告丙○○
    及乙○○因而取得週年利率約104%之不相當重利。
  (二)於95年11月27日，被告乙○○及甲○○趁被害人洪錦昇生意
    週轉需錢孔急之輕率急迫之際，在天鼎當鋪，以被害人洪錦
    昇所有之車牌號碼0955-LF號自小客車之行車執照，與被害
    人洪錦昇簽發面額200,000元之本票1張、動產附買回契約書
    1張及取回車輛同意書1張作為質押，貸予被害人洪錦昇200
    ,000 元，惟並未實際留車，被害人洪錦昇簽發票載發票日
    為96年1月5日、面額206,000元、付款人為合作金庫銀行之
    支票1張予天鼎當鋪，以償還借款本金及利息，該支票如期
    兌現，被告丙○○、乙○○及甲○○因而取得週年利率約
    280%之不相當重利。
  (三)於95年11月29日，被告乙○○及甲○○趁被害人蔡賜祥生活
    困頓又須繳交貸款之輕率急迫之際，在天鼎當鋪，以被害人
    蔡賜祥所有之車牌號碼376-WM號營業用自小客車之行車執照
    ，與被害人蔡賜祥（起訴書誤載為林立富）簽發面額20,000
    元之本票1張、讓渡書1張及預備鑰匙1支作為質押，由天鼎
    當鋪雇用之會計吳幸芍（另由檢察官為不起訴處分）貸予被
    害人蔡賜祥20,000元，惟並未實際留車，且預扣徵信費500
    元，被害人蔡賜祥實得19,500元，每7天1期須還款2,400元
    ，分10期償還，被害人蔡賜祥共償還24,000元，被告丙○○
    、乙○○及甲○○因而取得週年利率約104%之不相當重利。
    因認被告3人涉犯刑法第344條之重利罪嫌。
二、按犯罪事實應依證據認定之，無證據不得認定犯罪事實，刑
    事訴訟法第154條第2項定有明文；次按約定利率雖超過法定
    限制，致取得之利息與原本顯不相當，但在立約當時債權人
    如無乘債務人急迫輕率或無經驗之情形，尚不構成刑法第34
    4條之重利罪，司法院院解字第3029號解釋可憑。再按刑法
    第344條重利罪成立之要件為(一)乘人急迫、輕率或無經驗，
    貸以金錢或其他物品，(二)取得與原本顯不相當之重利。在第
    一條件，係指明知他人出於急迫、輕率或無經驗，而利用機
    會故為貸與，在第二條件，係指就原本利率、時期核算及參
    酌當地之經濟狀況，較之一般債務之利息，顯有特殊之超額
    者而言，最高法院亦著有27年上字第520號判例可資參照。
三、本件公訴意旨認被告3人涉犯刑法第344條重利罪嫌，無非係
    以證人即天鼎當鋪員工吳幸芍、證人即被害人林立富、洪錦
    昇、蔡賜祥之證述，及被害人林立富、洪錦昇、蔡賜祥之繳
    款證明、行車執照影本、本票影本、動產附買回契約書影本
    及取回車輛同意書影本、支票存根等證物扣案為其論據。訊
    據被告丙○○固不否認伊為天鼎當鋪名義負責人之事實，惟
    堅詞否認有何重利犯行，辯以：伊並沒有實際參與天鼎當鋪
    之營業，不知道天鼎當鋪貸放款之情形等語；被告乙○○固
    不否認確有貸放款項予被害人林立富、洪錦昇、蔡賜祥等人
    ，惟堅詞否認有何重利犯行，辯以：伊只是依造同業間之默
    契貸放款項及收取利息，並無重利之事實等語；被告甲○○
    固不否認受僱於天鼎當鋪之事實，惟取詞否認有何重利犯行
    ，辯稱：伊僅是幫忙聯絡貸款人返款，並無重利之事實等語
    。經查：
  (一)證人即被害人林立富雖於警詢中證稱：伊是因為家中有急用
    ，而伊並沒有其他管道取得資金等語，然其於檢察官偵查時
    證稱：伊是因為信用不好，別的地方借不到錢，伊要繳交房
    貸等語，是如依證人林立富上開所述，伊借錢是為了要繳交
    房貸，則是否符合急迫之情形，已非無疑；又證人林立富為
    46年次心智成熟之成年人，職業為計程車職業駕駛人，社會
    經歷難謂不豐富，其向天鼎當鋪借貸款項，未經暴力討債即
    均能如期清償，實難認其有何輕率之情，且其曾前後2次向
    天鼎當鋪借貸款項，亦非無經驗至為明顯。
  (二)證人即被害人蔡賜祥雖於警詢中證稱：伊是因為生活困頓，
    法無生活，才會前往當舖借款等語，然其於檢察官訊問時則
    證稱：伊是因為生意差，伊要繳交房貸等語，是依證人蔡賜
    祥上開所述，其向天鼎當鋪借貸款項，乃係因為經濟情況不
    佳，尚非有何急迫之情；且證人蔡賜祥為34年次心智成熟之
    成年人，職業為計程車職業駕駛人，社會經歷難謂不豐富，
    其向天鼎當鋪借貸款項，未經暴力討債即均能如期清償，實
    難認其有何輕率之情；又其於警詢中亦證稱：伊已經向天鼎
    當鋪借過2、3次等語，足認其亦非無經驗甚明。
  (三)證人即被害人洪錦昇於警詢中證稱：伊借錢是為了開店週轉
    金等語，證人洪錦昇既係為了開店週轉使用，尚難認有何急
    迫之情況；又證人為67年次之成年男子，亦無證據足認其有
    輕率、無經驗之情況。
  (四)按公眾週知之事實，毋庸舉證，刑事訴訟法第157條定有明
    文。查民間利息通常為月息2、3分（即2%、3%），為一般有
    民間資金往來經驗者所熟知，相關報章雜誌對銀行及民間利
    息之起落，亦時有報導（最高法院84年度台上字第5061號判
    決可資參照），證人洪錦昇向天鼎當鋪借款200,000元，期
    間為39日，還款206,000元，其年息約28%，尚低於民間借貸
    之利息，亦難認有顯不相當之重利。檢察官認被害人洪錦昇
    此部分借款之年息高達280%，容有誤會。
四、按刑事訴訟法第161條已於91年2月8日修正公布，其第1項規
    定：檢察官就被告犯罪事實，應負舉證責任，並指出證明之
    方法。因此，檢察官對於起訴之犯罪事實，應負提出證據及
    說服之實質舉證責任。倘其所提出之證據，不足為被告有罪
    之積極證明，或其指出證明之方法，無從說服法院以形成被
    告有罪之心證，基於無罪推定之原則，自應為被告無罪判決
    之諭知，最高法院92年台上字第128號判例可憑。被告未經
    審判證明有罪確定前，推定其為無罪，此為我刑事訴訟之基
    本原則。又公訴案件犯罪證據之蒐集，及提起公訴後，對犯
    罪事實之舉證責任及指出證明之方法，均屬公訴人之職責，
    原則上法院僅於當事人之主張及舉證範圍內進行調查證據，
    其經法定程序調查證據之結果，認已足以證明犯罪事實時，
    始得為犯罪事實之認定。若其為訴訟上之證明，於通常一般
    人仍有合理之懷疑存在，尚未達於可確信其真實之程度者，
    在該合理懷疑尚未剔除前，自不能為有罪之認定。法院不得
    以偵查機關關於某種犯罪之調查不易，即放棄上開原則之堅
    持，致有違背刑事訴訟無罪推定及嚴格證明之原則，其理甚
    明（最高法院94年度台上字第2033號判決參照）。本件既無
    證據足認被害人確有急迫、輕率或無經驗之情，縱被告3人
    取得與原本顯不相當之重利，參諸前開說明，亦與刑法第34
    4條重利罪之構成要件有間。綜上所述，尚無證據足認被告3
    人確有趁他人急迫、輕率、無經驗貸予金錢，而取得與原本
    顯不相當之重利之犯行，被告3人犯罪嫌疑尚有不足，自應
    無罪之諭知，以免冤抑。
據上論斷，應依刑事訴訟法第301條第1項，判決如主文。
中    華    民    國    97    年     1    月    10    日
                  刑事第七庭    法  官  郭德進
上正本證明與原本無異。
如不服本判決，應於收受送達後10日內向本院提出上訴書狀（應
敘述具體理由並附繕本）。
上訴書狀如未敘述理由，應於上訴期間屆滿後20日內補提理由書
於本院。
                                書記官  陳惠玲
中    華    民    國    97    年     1    月    10    日


司法院資訊處製作；財團法人民間司法改革基金會備份。
